【裁判字號】    99,監宣,172
【裁判日期】    991119
【裁判案由】    監護宣告
【裁判全文】
臺灣桃園地方法院民事裁定            99年度監宣字第172 號
聲  請  人  姚本華
相  對  人  姚本合
關  係  人  姚美華
上列聲請人聲請宣告相對人為受監護宣告人事件，本院裁定如下
：
    主      文
宣告姚本合（男，民國○○年○○月○○日生，身分證統一編號：Ｚ000
000000號）為受輔助宣告之人。
選定姚美華（女，民國○○年○○月○○日生，身分證統一編號：Ｚ000
000000號）為受輔助宣告人姚本合之輔助人。
指定聲請人姚本華（男，民國○○年○○月○○日生，身分證統一編號
：Ｚ000000000號）為會同開具財產清冊之人。
聲請程序費用新臺幣壹仟元由受輔助宣告之人負擔。
    理      由
一、本件聲請意旨略以：相對人姚本合因智能障礙病症，自民國
    86年05月10日起即被鑑定為重度智能障礙而領有殘障手冊，
    生活無法自理，言語表達困難，亦無法為正確之意思表示及
    受意思表示，現於桃園縣私立仁友愛心家園接受照顧，聲請
    人為相對人之胞兄，爰依民事訴訟法第597 條規定，聲請對
    相對人為監護宣告，選定聲請人姚本華為相對人之監護人等
    語，並提出戶籍謄本、相對人殘障手冊影本為證。
二、按「對於因精神障礙或其他心智缺陷，致不能為意思表示或
    受意思表示，或不能辨識其意思表示之效果者，法院得因本
    人、配偶、四親等內之親屬、最近一年有同居事實之其他親
    屬、檢察官、主管機關或社會福利機構之聲請，為監護之宣
    告（民14I ）」、「法院對於監護之聲請，認為未達第一項
    之程度者，得依第15條之1 第1 項規定，為輔助之宣告（民
    14III ）」、又「對於因精神障礙或其他心智缺陷，致其為
    意思表示或受意思表示，或辨識其意思表示效果之能力，顯
    有不足者，法院得因本人、配偶、四親等內之親屬、最近一
    年有同居事實之其他親屬、檢察官、主管機關或社會福利機
    構之聲請，為輔助之宣告（民15-1I ）」、「法院對於監護
    之聲請，認為未達第一項之程度，而有輔助宣告之原因者，
    得依聲請或依職權以裁定為輔助之宣告（民訴624-3 I ）」
    ，民法第14條第1 項、第3 項、第15條之1 第1 項、民事訴
    訟法第624 條之3 第1 項分別定有明文。聲請人表示聲請此
    案目的係為保障相對人之財產事宜。經本院於鑑定機關中壢
    迎旭診所之鑑定醫師邱瑞祥前訊問相對人，法官點呼相對人
    姓名並詢問個人相關生活及就學情形，相對人可回應，但回
    答有時與事實不符，或不復記憶。遂由鑑定人進行精神鑑定
    ，初步鑑定情形：相對人係精神耗弱，餘詳鑑定報告等語（
    見本院99年07月21日訊問筆錄）。並參酌迎旭診所出具之精
    神鑑定報告書略以：相對人出生後發育比一般人遲緩，國小
    至高中，均就讀啟智班，未曾工作，少有人際關係，民國86
    年起，即領有重度智障類殘障手冊。鑑定過程：相對人意識
    清楚，注意力可，態度初期合作後稍顯多疑，表情平淡。大
    致上可切題連貫回答問話，但內容常與事實不符，無不適切
    行為，思考內容貧乏，常以「不知道」回答問話，判斷力不
    佳，對人物、地點定向感尚可，但時間定向感差，顯示其認
    知功能已中重度受損，處理個人事務之能力甚差，判定其因
    心智缺陷，致其為意思表示、受意思表示及辨識其意思表示
    效果之能力顯有不足，精神狀態已達精神耗弱程度等語，有
    該診所99年07月22日迎旭祥監宣字第9969 號 函及檢附之精
    神鑑定報告書，在卷可憑。本院審酌於現場訊問時相對人之
    精神、心智反應等狀況並參酌鑑定人之上揭意見，認相對人
    目前之精神障礙與心智缺陷之程度，已致其為意思表示或受
    意思表示，或辨識其意思表示效果之能力顯有不足，而符合
    受輔助宣告之要件。雖聲請人為監護宣告之聲請，然因認定
    之結果，相對人之狀況並未達可為監護宣告之程度而僅符合
    輔助宣告之要件，依上揭規定，本院仍得不經聲請人之變更
    請求而逕為輔助宣告之諭知。爰依法宣告相對人姚本合為應
    受輔助宣告之人。
三、末按「受輔助宣告之人應置輔助人（民1113-1I ）」、「法
    院為監護之宣告時，應依職權就配偶、四親等內之親屬、最
    近一年有同居事實之其他親屬、主管機關、社會福利機構或
    其他適當之人選定一人或數人為監護人，‧‧‧。法院為前
    項選定及指定前，得命主管機關或社會福利機構進行訪視，
    提出調查報告及建議。監護之聲請人或利害關係人亦得提出
    相關資料或證據，供法院斟酌（民1113-1II準用民1111）」
    、「法院選定監護人時，應依受監護宣告之人之最佳利益，
    優先考量受監護宣告之人之意見，審酌一切情狀，並注意下
    列事項：一、受監護宣告之人之身心狀態與生活及財產狀況
    。二、受監護宣告之人與其配偶、子女或其他共同生活之人
    間之情感狀況。三、監護人之職業、經歷、意見及其與受監
    護宣告之人之利害關係。四、法人為監護人時，其事業之種
    類與內容，法人及其代表人與受監護宣告之人之利害關係（
    民1113-1II準用民1111-1）」。民法第1113條之1 第1 項、
    第2 項、第1111條、第1111條之1 分別定有明文。又民事訴
    訟法第604 條第1 項規定，監護宣告之裁定，應同時選定監
    護人及指定會同開具財產清冊之人，並附理由。上開規定，
    於輔助宣告聲請事件準用之，民事訴訟法第624 條之1 第3
    項亦定有明文。本件經本院函請桃園縣政府派員進行訪視後
    ，據桃園縣政府提出之評估建議略稱：聲請人每月收入約新
    臺幣（下同）3 萬餘元，目前與女友同住，原先與相對人同
    住，互動關係尚可。聲請人同意並願意相對人之監護人。另
    關係人為相對人之姐，每月收入約10-15 萬元，經濟狀況良
    好，目前與夫及二子同住，長子與次子均有穩定之工作。關
    係人表示有意願擔任相對人之監護人。本件相對人為重度智
    能障礙，未有判斷能力，且理解力不佳，其個人權益確實需
    他人協助處理。建請以相對人之最佳利益選任監護人及會同
    開具財產清冊之人等語財產清，有桃園縣政府民國99年09
    月02日府社助字第0990342419號函暨所附監護宣告訪視報告
    附卷可參。考量關係人為相對人之姐，與相對人年齡差距11
    歲，自相對人小時即互動良好，並給予手足間之支持照顧，
    又相對人住入桃園縣私立仁友愛心家園後，亦常前往探視會
    面，可認關係人姚美華能提供相對人良好之生活照顧與保護
    ，另聲請人於本院庭訊時亦表示無意見，是認由關係人姚美
    華擔任相對人姚本合之輔助人，應屬符合受輔助宣告之人之
    最佳利益，爰依前揭規定選定聲請人為相對人之輔助人。另
    聲請人係相對人之兄，亦表示同意為本件會同開具財產清冊
    之人乙節，則聲請人姚本華既為相對人之兄，則以其等之關
    係密切，當能善盡監督受輔助宣告人姚本合之財產狀況，併
    指定聲請人姚本華為會同開具財產清冊之人。
四、依民事訴訟法第624 條之3 第1 項、第624 條之1 第3 項、
    第604 條第1 項、第608 條第1 項，裁定如主文。
中    華    民    國    99    年    11    月    19    日
                  家事法庭法     官  王兆飛
以上正本係照原本作成。
如不服本裁定關於選定輔助人及指定會同開具財產清冊之人部分
，應於裁定送達後10日內向本院提出抗告狀，並繳納抗告費新臺
幣1千元，其餘關於輔助宣告部分，不得抗告。
中    華    民    國    99    年    11    月    19    日
                          書  記 官  陳月桂

司法院資訊處製作；財團法人民間司法改革基金會備份。
